臺灣臺南地方法院民事判決
110年度訴字第1967號
原      告  凱基商業銀行股份有限公司


法定代理人  魏寶生  
訴訟代理人  蔡佳和  
            張月瑜  
被      告  蘇雅文  
            蘇陳麵  
            蘇意萍  
上列當事人間請求代位分割遺產事件，本院於民國111年4月26日
言詞辯論終結，判決如下：
    主  文
被代位人蘇振輝與被告公同共有如附表所示之遺產，應按其應繼
分比例各4分之1，分割為分別共有。
訴訟費用新臺幣14,365元，由被告各負擔4分之1即新臺幣3,591
元，餘新臺幣3,592元由原告負擔。
    事實及理由
壹、程序方面：
　　被告經合法通知，無正當理由未於言詞辯論期日到場，且核
    無民事訴訟法第386條所列各款情形，爰依原告之聲請，由
    其一造辯論而為判決。
貳、實體方面：
一、原告主張：被代位人蘇振輝積欠原告新臺幣（下同）239,16
    5元，及其中237,140元自民國95年8月26日起至清償日止，
    按週年利率百分之20計算之利息未清償。蘇振輝之父蘇德敏
    於97年9月21日死亡，繼承人為配偶蘇陳麵、長子蘇振輝、
    長女蘇雅文、次女蘇意萍。蘇德敏留有如附表所示之遺產（
    下稱系爭遺產），蘇振輝與被告雖已就其中編號1至8土地部
    分辦理公同共有繼承登記，惟蘇振輝怠於行使其分割遺產之
    權利，迄今尚未與被告達成遺產分割協議，致原告無法就其
    應有部分進行拍賣取償，影響原告債權之受償權利。為此依
    據民法第242條、第1151條、第1164條規定，代位蘇振輝請
    求分割系爭遺產。並聲明：如主文第1項所示。　　　　
二、被告未於言詞辯論期日到場，亦未提出書狀作何聲明及陳述
    。
三、得心證之理由：
　㈠原告起訴主張其為蘇振輝之債權人，系爭遺產為蘇振輝與被
    告於97年9月21日共同繼承蘇德敏之遺產而來，惟蘇振輝怠
    於行使分割遺產之權利，系爭遺產迄今仍由蘇振輝與被告公
    同共有等情，業據其提出臺灣士林地方法院（下稱士林地院
    ）100年3月29日士院景100司執祥字第12586號債權憑證、蘇
    振輝財產調件明細表、蘇德敏繼承系統表、除戶謄本、被告
    戶籍謄本、土地登記第一類謄本暨異動索引等件為證（本院
    卷第23至24、63至65、117至163頁），並有臺南市白河地政
    事務所111年1月14日函文檢附土地登記申請書、繼承系統表
    、除戶謄本、戶籍謄本、切結書，財政部臺北國稅局111年1
    月28日函文檢附蘇德敏遺產稅核定通知書，及士林地院111
    年3月1日函復未受理蘇德敏之繼承人聲請拋棄繼承事件等資
    料在卷可稽（本院卷第83至105、165至167、207頁），復經
    本院依職權調取110年度司執字第116111號清償借款強制執
    行事件卷宗核閱相符，自堪信原告上開主張為真實。　 
  ㈡按債務人怠於行使權利時，債權人因保全債權，得以自己之
    名義，行使其權利；又繼承人有數人時，在分割遺產前，各
    繼承人對於遺產全部為公同共有；繼承人得隨時請求分割遺
    產，民法第242條前段、第1151條、第1164條前段分別定有
    明文。是繼承人欲終止其間之公同共有關係，惟有以分割遺
    產之方式為之，而所謂「得隨時請求分割」，依民法第829
    條及第830條第1項規定觀之，自應解為包含請求終止公同共
    有關係在內，俾繼承人之公同共有關係歸於消滅而成為分別
    共有，始不致與同法第829條所定之旨趣相左，庶不失繼承
    人得隨時請求分割遺產之立法本旨。又按繼承人自繼承開始
    時，除本法另有規定外，承受被繼承人財產上之一切權利、
    義務，民法第1148條第1項前段亦有明定，故繼承人於繼承
    開始後，其對遺產之權利，性質上即為具有財產價值之權利
    ，遺產分割請求權，係在繼承之事實發生後，基於繼承權而
    發生，因繼承取得之財產，可供清償債務人之債務，且非專
    屬債務人本身之權利，應得由債權人依民法第242條規定代
    位行使之。蘇振輝因繼承而取得系爭遺產之公同共有權利，
    在遺產分割析算完畢前，尚無法自一切權利義務公同共有之
    系爭遺產單獨抽離而為執行標的，應俟辦妥遺產分割，始得
    進行拍賣，故執行法院須待消滅公同共有關係後，始得對蘇
    振輝所分得之財產執行。原告對蘇振輝之上開債權未獲清償
    ，而系爭遺產無不能分割之情形，亦無不分割之約定，蘇振
    輝依法得隨時訴請分割遺產，然其怠於行使遺產分割請求權
    ，致原告無法就其分得部分執行而受償，故原告為保全其對
    蘇振輝之債權能獲得清償，依民法第242條規定代位行使蘇
    振輝繼承對其被繼承人所遺系爭遺產之分割請求權，應屬有
    據。
  ㈢再按遺產繼承人，除配偶外，依直系血親卑親屬、父母、兄
    弟姊妹、祖父母之順序定之；同一順序之繼承人有數人時，
    按人數平均繼承，民法第1138條、第1141條分別定有明文。
    又按公同共有物分割之方法，除法律另有規定外，準用關於
    共有物分割之規定，依共有人協議之方法行之；分割之方法
    不能協議決定，或於協議決定後因消滅時效完成經共有人拒
    絕履行者，法院得因任何共有人之請求，命為下列之分配：
    一、以原物分配於各共有人。但各共有人均受原物之分配顯
    有困難者，得將原物分配於部分共有人。二、原物分配顯有
    困難時，得變賣共有物，以價金分配於各共有人；或以原物
    之一部分分配於各共有人，他部分變賣，以價金分配於各共
    有人，民法第830條第2項、第824條第1項、第2項分別定有
    明文。另裁判分割共有物，究依何種方式為適當，法院有自
    由裁量之權，並應斟酌當事人之聲明、共有物之性質、經濟
    效用及全體共有人之利益等情事公平決之，不受當事人聲明
    之拘束。查蘇德敏與被告蘇陳麵共育有長子蘇振輝、長女蘇
    雅文、次女蘇意萍三人，此有繼承系統表暨戶籍謄本、遺產
    稅核定通知書附卷可佐（本院卷第117至127、167頁），故
    蘇振輝與被告之應繼分為各4分之1。本院審酌系爭遺產之性
    質、經濟效用及繼承人之利益等情事，認蘇振輝與被告若取
    得分別共有，對於所分得之應有部分均得自由單獨處分、設
    定負擔，可避免公同共有關係久延致影響彼此權益，對蘇振
    輝與被告並無不利，此分割方法應屬可採。從而，原告請求
    將蘇振輝與被告公同共有之系爭遺產依其等之應繼分比例各
    4分之1分割為分別共有，為有理由，應予准許，爰判決如主
    文第1項所示。
四、末按代位分割遺產之訴，係由原告以自己名義主張代位權，
    以保全債權為目的而行使債務人分割遺產權利之謂；就債務
    人及被告分割共有物部分，係屬必要共同訴訟，共有人間實
    互蒙其利，是原告代位蘇振輝提起本件代位分割遺產之訴雖
    有理由，惟本院認關於訴訟費用之負擔，應由全體繼承人各
    按其法定應繼分比例負擔，較屬公允，而原告之債務人蘇振
    輝應分擔部分即由原告負擔之。本件訴訟費用為原告繳納之
    第一審裁判費14,365元，爰依上開說明，諭知本件訴訟費用
    之負擔如主文第2項所示。
五、訴訟費用負擔之依據：民事訴訟法第80條之1。
中　　華　　民　　國　　111 　年　　4 　　月　　29　　日
                    民事第四庭  審判長法  官  張家瑛
　　　　　　　　　
　　　　　　　　　                    法  官  陳尹捷
　　　　　　　　　　
　　　　　　　　　                    法  官  陳䊹伊
以上正本係照原本作成。
如不服本判決，應於判決送達後20日內向本院提出上訴狀並表明
上訴理由（須附繕本）。如委任律師提起上訴者，應一併繳納上
訴審裁判費。
中　　華　　民　　國　　111 　年　　5 　　月　　3 　　日
                                      書記官  王美韻
附表：被繼承人蘇德敏之遺產
編號 種類 財產所在或名稱 權利範圍 （公同共有） 1 土地 臺南市○○區○○段00地號 10分之1 2 土地 臺南市○○區○○段00地號 10分之1 3 土地 臺南市○○區○○段0000地號 5分之1 4 土地 臺南市○○區○○段000000地號 5分之1 5 土地 臺南市○○區○○段0000地號 5分之1 6 土地 臺南市○○區○○段0000地號 5分之1 7 土地 臺南市○○區○○段0000地號 5分之1 8 土地 臺南市○○區○○段000地號 10分之1 9 動產 光陽機車（車牌號碼：000-000、引擎號碼：GY6C0-000000） 全部